ACORDAO-COMPLETO-2363653

ACÓRDÃO 8410/2019 ATA 29/2019 - PRIMEIRA CÂMARA

VISTOS, relatados e discutidos estes autos de Tomada de Contas Especial instaurada pela Caixa Econômica Federal contra José de Souza Rabelo e José Ricardo Diniz, ex-prefeitos do Município de São Sebastião do Rio Verde/MG, em razão da não conclusão do objeto do Contrato de Repasse 0213.911-15/2006 (Siafi 589145) ; 
ACORDAM os Ministros do Tribunal de Contas da União, reunidos em sessão da Primeira Câmara, diante das razões expostas pelo relator, em: 
9.1. acolher as alegações de defesa de José de Souza Rabelo e José Ricardo Diniz; 
9.2. julgar regulares as contas de José de Souza Rabelo e José Ricardo Diniz e dar-lhes quitação plena, com fulcro nos arts. 1º, inciso I, 16, inciso I, 17 e 23, inciso I, da Lei 8.443/1992;
9.3. dar ciência desta deliberação ao Ministério do Turismo, à Caixa Econômica Federal  e ao Município de São Sebastião do Rio Verde/MG.

Tomada de contas especial instaurada em razão da não conclusão do objeto do Contrato de Repasse 0213.911-15/2006 (Siafi 589145).

Primeira Câmara

3. Interessados/Responsáveis:
3.1. Responsáveis: José Ricardo Diniz (XXX.952.596-XX); José de Souza Rabelo (XXX.195.978-XX).

13.1. Ministros presentes: Benjamin Zymler (na Presidência), Walton Alencar Rodrigues (Relator), Bruno Dantas e Vital do Rêgo.
13.2. Ministros-Substitutos presentes: Augusto Sherman Cavalcanti e Weder de Oliveira.

WALTON ALENCAR RODRIGUES

Adoto, como relatório, a instrução da Secex-TO (peças 21-23) :
INTRODUÇÃO
1. Cuidam os autos de Tomada de Contas Especial (TCE) instaurada pela Caixa Econômica Federal – Caixa, em desfavor dos Senhores José de Souza Rabelo e José Ricardo Diniz, ex-prefeitos de São Sebastião do Rio Verde/MG (gestões 2005-2012 e 2013-2016, respectivamente) , em razão de irregularidades na execução do Contrato de Repasse n. 0213.911-15/2006 (Siafi n. 589145) , (peça 1, p. 51-57) , que teve por objeto o apoio à implantação do Trem Turístico, naquele município.
2. O ajuste teve vigência estipulada para o período de 29/12/2006 a 30/6/2016 e previa a apresentação da prestação de contas até 29/08/2016, 60 dias a contar do término da vigência, conforme cláusula décima segunda do Contrato de Repasse (peça 1, p. 55) . 
HISTÓRICO 
3. Conforme disposto na cláusula quarta do mesmo Contrato de Repasse (peça 1, p. 52-53) , foram previstos R$ 854.250,00, para a execução do objeto, dos quais R$ 828.750,00 de responsabilidade do concedente e R$ 25.500,00 que corresponderiam à contrapartida. 
4. O valor integral dos recursos federais previstos no Plano de Trabalho foi repassado em parcela única (R$ 828.750,00) , em 15/12/2006, mediante Ordem Bancária 2007OB901922 (peça 1, p. 234) à Caixa Econômica Federal (interveniente no Contrato de Repasse) e foi depositada a contrapartida de R$ 25.500,00, totalizando R$ 854.250,00, dos quais foram desbloqueados ao contratado R$ 502.314,60, conforme extratos bancários (Peça 1, p. 117-118, 120-124, e 131) . 
5. O desbloqueio dos recursos, com transferência dos valores aos executores do empreendimento, foi efetuado segundo o quadro abaixo:
	Data do Desbloqueio
	Repasse (R$) 
	Contrapartida (R$) 
	Total (R$) 

	9/12/2008
	10.302,99
	317,01
	10.620,00

	22/12/2008
	43.656,72
	1.343,28
	45.000,00

	27/3/2009
	13.097,01
	402,99
	13.500,00

	22/5/2009
	56.150,98
	1,727,72
	57.878,70

	15/7/2009
	13.882,84
	427,16
	14.310,00

	3/11/2009
	12.319,63
	379,07
	12.698,70

	26/1/2012
	110.247,98
	3.398,02
	113.646,00

	10/12/2012
	227.656,39
	7.004,81
	234.661,20

	Totais
	487.414,54
	15.000,06
	502.314,60

6. Concomitante a cada desbloqueio de recursos mencionado, foram encaminhadas e analisadas as prestações de contas parciais, devidamente aprovadas pela Caixa:
	Data do Desbloqueio
	Valor Total (R$) 
	Data da PCP
	Aprovada?

	9/12/2008
	10.620,00
	16/12/2008
	SIM

	22/12/2008
	45.000,00
	26/12/2008
	SIM

	27/3/2009
	13.500,00
	01/04/2009
	SIM

	22/5/2009
	57.878,70
	28/05/2009
	SIM

	15/7/2009
	14.310,00
	20/07/2009
	SIM

	3/11/2009
	12.698,70
	05/11/2009
	SIM

	26/1/2012
	113.646,00
	30/01/2012
	SIM

	10/12/2012
	234.661,20
	31/12/2012
	SIM

	Totais
	502.314,60
		
7. Em 8/6/2015, o Município encaminhou Notificação Administrativa à Caixa (peça 1, pp. 221-227) , denunciando o Contrato de Repasse e requerendo seu encerramento, alegando que não haveria condição de continuar a execução do ajuste, mesmo com todo esforço que teria despendido nessa tarefa.
8. Em 13/7/2015, por meio do Ofício OF/SR-306/2015/GIGOV/Poços de Caldas, a Caixa solicitou a devolução total dos recursos federais repassados pelo Ministério Gestor, o que foi atendido, parcialmente, pelo Convenente, em 508/2015, encaminhando comprovante de devolução de saldo remanescente - R$ 732.684,88 (peça 1, p. 230-233) .
9. No âmbito do TCU, o processo foi instruído (peça 4) , evidenciando que estão atendidos os pressupostos de constituição (IN-TCU 71, art. 5º, parágrafo único, incisos I a IV) bem como os requisitos legais necessários ao desenvolvimento do feito para o julgamento de mérito.  
10. Verificou, também, após as tentativas da Caixa para devolução do valor integral dos recursos federais repassados ao Município, que foi instaurada a presente TCE, materializada pelo Relatório do tomador de Contas Especial n. 048/2016 (peça 1, pp. 242-246) , onde apontou-se a irregularidade da não conclusão do objeto do Contrato de Repasse n. 0213.911-15/2006 (Siafi n. 589145) , conforme capítulo II e III do mesmo Relatório, baseados nos Relatórios de Acompanhamento de Execução e Pareceres Consubstanciados, nos quais a área técnica da Caixa verificou que houve a execução parcial de 58,80% da obra, sendo considerada não concluída e sem funcionalidade. 
11. Apurou, ainda, que o valor do débito encontra-se quantificado (peça 1, p. 235-239) , conforme demonstrativo elaborado pelo Controle Interno, o qual observou a Decisão 1.122/2000 - TCU – Plenário e o Acórdão 1603/2011-TCU-Plenário, com alterações do Acórdão 1247/2012-TCU-Plenário. 
12. Completou, por afirmar que foram esgotadas as medidas cabíveis para saneamento dos autos e, ante as irregularidades circunstanciadas, por responsabilizar, em débito, o Sr. José de Souza Rabelo (visto que a execução do objeto, as apresentações dos boletins de medição, as vitorias da execução e os desbloqueios de recursos ocorreram no período da sua gestão) , solidariamente, com o sucessor, Sr. José Ricardo Diniz (a quem cabia dar continuidade à execução e conclusão das obras, a respectiva prestação de contas final e adoção das medidas necessárias ao resguardo do patrimônio público) : os mesmos foram devidamente notificados, pela Caixa Econômica Federal, a respeito da reprovação das contas (peça 1, p. 14-21) . 
13. A instrução continuou, indicando que a Secretaria Federal de Controle Interno da Controladoria-Geral da União concordou com o entendimento do Tomador, quanto aos fatos imputados aos responsáveis indicados no processo, por meio do Relatório de Auditoria 899/2016 (peça 1, p. 372-375) , emitindo o respectivo Certificado de Auditoria (peça 1, p. 376) , atestando a irregularidade das contas dos responsáveis, seguido pelo Parecer do Dirigente do Órgão de Controle Interno (peça 1, p. 377) , e a manifestação da autoridade ministerial registrando a sua ciência (peça 1, p. 380) . 
14. Por fim, verificou que o interstício entre a data de ocorrência da irregularidade geradora do dano ao erário (10/12/2012) e as primeiras notificações válidas dos responsáveis, datada de 27/9/2013, ocorreu em prazo inferior a dez anos (peça 1, p. 14-21) . Em tais circunstâncias não há óbice ao estabelecimento regular do contraditório, considerando o parâmetro estabelecido no art. 6º, inciso II, da Instrução Normativa TCU 71/2012.
15. Concluiu, assim, que os débitos e as responsabilidades estariam legalmente definidos, propondo, por conseguinte, tendo em vista a delegação de competência do Relator, realizar a citação dos responsáveis identificados, para que apresentassem alegações de defesa e/ou recolhessem aos cofres do Tesouro Nacional as quantias mencionadas abaixo, atualizadas monetariamente, a partir das datas das ocorrências até o efetivo recolhimento, abatendo-se na oportunidade a quantia eventualmente ressarcida, na forma da legislação em vigor, em decorrência de suas responsabilidades pela seguinte irregularidade: 
Ocorrência: Não comprovação da boa e regular aplicação dos recursos públicos recebidos do Ministério do Turismo por meio do Contrato de Repasse n. 0213.911-15/2006 (Siafi n. 589145) , celebrado entre o Ministério do Turismo, com a Caixa Econômica Federal sendo interveniente no Contrato, e o Município de São Sebastião do Rio Verde/MG, tendo por objeto o apoio à implantação do Trem Turístico, naquele município, em razão da não conclusão do objeto contratado, conforme Relatório do Tomador de Contas Especial n. 048/2016, (peça 1, p. 243-244) , baseados nos Relatórios de Acompanhamento de Execução e Pareceres Consubstanciados, dos quais a área técnica da Caixa verificou que houve a execução parcial de 58,80% da obra, sendo considerada não concluída e sem funcionalidade; 
Responsáveis: José de Souza Rabelo (CPF XXX.195.978-XX) ex-prefeito de São Sebastião do Rio Verde/MG (gestão 2005-2012) e José Ricardo Diniz (CPF: XXX.953.596-XX) ex-prefeito de São Sebastião do Rio Verde/MG (gestão 2013-2016) ; 
	Conduta: Não executar adequadamente as obras do objeto do Contrato de Repasse n. 0213.911-15/2006, prejudicando o alcance do objetivo contratado; 
Norma infringida: Constituição Federal, art. 70, parágrafo único; Lei Complementar 101, de 4 de maio de 2000; alínea “a” do inciso II, do art. 38, da Instrução Normativa n. 01, de 15/01/97 da Secretaria do Tesouro Nacional; e Contrato de Repasse n. 0213.911-15/2006 (Siafi n. 589145) com respectivo Plano de Trabalho; 
	Débito:
	Data da ocorrência
	Valor (R$) 

	9/12/2008
	10.302,99

	22/12/2008
	43.656,72

	27/3/2009
	13.097,01

	22/5/2009
	56.150,98

	15/7/2009
	13.882,84

	3/11/2009
	12.319,63

	26/1/2012
	110.247,98

	10/12/2012
	227.656,39

	Totais
	487.414,54

*valores constantes da citação
16.	Ainda no âmbito do TCU, verifica-se que foi autuada Representação TC Processo 016.566/2015-7 que, após a devida instrução, resultou no Acórdão 7648/2015-TCU-Primeira Câmara, de relatoria do Ministro Walton Alencar Rodrigues, determinando que, no prazo improrrogável de até 180, concluísse a análise da prestação de contas final do Contrato de Repasse 021391115/2006 (Siafi 589145) , informando ao Tribunal sobre as providências adotadas, inclusive no que diz respeito à instauração e à conclusão da competente tomada de contas especial, se for o caso. Assim, conclui-se por cumprida aquela determinação.  
 EXAME TÉCNICO 
17. Em cumprimento à instrução de peça 4, após a concordância da Diretora e do Secretário da Unidade Técnica, foram promovidas as citações:
I – José de Souza Rabelo - Ofício n. 0228/2018 – Secex/TO (peça 9) , recebido em 12/4/2018 (peça 11) ;
II – José Ricardo Diniz - Ofício n. 0229/2018 – Secex/TO (peça 10) , recebido em 12/4/2018 (peça 12) . 
18. Após terem tomado ciência dos expedientes que lhes foram encaminhados, os responsáveis atenderam às citações, por meio dos documentos de peças 13 e 14.
19.	O Sr. José de Souza Rabelo realiza sua defesa (peça 13) alegando que:
a. o seu sucessor não deu continuidade projeto e ao Contrato de Repasse, por razões políticas;
b. o atual Prefeito, Sr. Sandro Lisboa Martins (Gestão 2017-2020) , decidiu por dar continuidade à implementação do projeto;
c. os recursos do Contrato de Repasse foram aplicados em objeto (estrada férrea) de propriedade da União;
d. o art. 26 da Lei 10.522/2002 proíbe a restrição no CAUC que tenha como base recursos destinados a ações sociais, como é o caso desse empreendimento;
e. enquanto esteve à frente da gestão municipal executou as obras a contento, com aprovação da Caixa;
f. solicita que seja autorizada a continuidade da execução do Contrato de Repasse.
Análise das alegações de defesa do Sr. José de Souza Rabelo
20. Em primeiro lugar, não devem ser levada em conta a parte da defesa referente à inclusão de restrições ao Município, citando a Lei 10.522/2002, visto que não foi efetuado questionamento a esse respeito pelo TCU e que esse defendente não apresentou nenhum tipo de procuração para falar em nome daquele Município (que seria afetado por restrição no CAUC) .
21. Por outro lado, assiste razão ao mesmo, no que diz respeito à execução do objeto do Repasse, enquanto se encontrava à frente do executivo municipal. As análises efetuadas pela Caixa, por meio dos Relatórios de Acompanhamento do Empreendimento (peça 1, p. 72-104) , como dos Relatórios de Prestação de Contas Parcial e Autorização de Saque (peça 1, p. 105-112) , dão conta da correta execução das obras até 29/11/2012, liberando-se o total de R$ 487.314,54 (apesar de cobrada devolução integral dos mesmos recursos, pela Caixa em sua Notificação de 10/9/2015 (peça 1, p. 18) .
22. No que diz respeito a essa cobrança de valores, no entanto, devem ser feitas algumas considerações, principalmente, aos apontamentos da Caixa e do Ministério do Turismo sobre a funcionalidade do empreendimento. Pode ser observado, então, que a especificação do objeto, constante do Plano de Trabalho aprovado (peça 1, p. 37) remetia à recuperação de trecho de 20 km de ferrovia, entre os kms 59,70 e 79,70, com implantação do “Trem Turístico”: “Trata-se da recuperação da estrada de ferro, restabelecimento de uma linha turística de ligação entre as cidades de São Sebastião do Rio Verde e São Lourenço. Sendo praticamente impossível a apresentação de um projeto básico uma vez que será necessário a avaliação de cada um dos dormentes e a substituição de pelo menos 1 a cada 3, haverá o reaproveitamento de quase a totalidade dos trilhos e do lastro de brita”.
23. Verifica-se, ainda, de acordo com os mesmos apontamentos, que foi executado um percentual de 58,80% da obra (peça 1, p. 244) , enquanto o montante de recursos liberados para pagamento foi de 46,207%: calculados pela atualização, ao dia 27/8/2018, dos valores liberados demonstrados no item 5 deste relatório, perfazendo um total de R$ 742.413,49, divididos pelo valor total repassado (de R$ 828.750,00, em 15/12/2006) , perfazendo um total de R$ 1.606.697,62. O que leva à conclusão de que foi executado um percentual maior do que o valor pago, havendo superávit do cronograma físico, em relação ao cronograma financeiro.
24. Aliado a esse favorecimento percentual ao responsável, verifica-se que não existe, em nenhum documento constante dos autos, a menção de que haveria a entrega da linha férrea em funcionamento, mesmo porque, tal conclusão não dependeria, somente, de manutenção da linha férrea, mas, também, de reforma das máquinas e estações, contratação de pessoal, entre outras providências.  
25. Assim, denota-se que o responsável, Sr. José de Souza Rabelo, cumpriu com a execução prevista no Contrato de Repasse, ainda que parcialmente, agindo em consonância com os normativos, inclusive, no que diz respeito às prestações de contas.  
26. Quanto ao Sr. José Ricardo Diniz, apresentou sua defesa (peça 14) , alegando que:
a. quando assumiu a gestão municipal, em 2013, a obra objeto desse processo estava paralisada, sem material para dar continuidade e sem recursos suficientes para o seu término;
b. solicitou prorrogação da vigência do ajuste, na tentativa de conseguir os recursos complementares para término da obra, por se tratar de empreendimento que traria grande benefício para a comunidade, sem obter sucesso;
c. o principal fator de paralisação teria sido a falta de dormentes para substituição, visto que houve necessidade de alteração do projeto, que previa troca de metade dos dormentes, apontando a necessidade de aquisição de mais 15.000 dormentes, o que impediu a realização dos serviços restante do Ajuste (peça 14, pp. 15,42-49) ;
d. não efetuou nenhuma movimentação financeira dos recursos, exceto para devolver o saldo da conta específica, nem realizou nenhuma meta física, por absoluta impossibilidade;
e. realizou várias reuniões e pedidos de recursos e materiais, na tentativa de solucionar a contenda, até a decisão final, em conjunto com a Caixa (peça 14) , de que não haveria possibilidade da continuidade da execução, naquele momento, o que obrigou a denúncia do Contrato de Repasse, feito junto ao MTur, à Caixa e a vários órgãos de controle. 
Análise das alegações de defesa do Sr. José Ricardo Diniz
27. Na presente situação, deve ser levada em conta a jurisprudência corrente nesta Corte de Contas, como aquela insculpida no Acórdão 4828/2018-TCU-Segunda Câmara, da relatoria do Ministro Aroldo Cedraz, que assevera que a omissão do prefeito sucessor em concluir obra paralisada em gestão anterior, havendo recursos financeiros do convênio disponíveis para tal finalidade, ou em adotar as medidas pertinentes para resguardar o erário enseja sua responsabilização solidária por eventual débito decorrente da não conclusão do objeto conveniado.
28. Apesar desse comando, alguns aspectos diferenciados podem ser observados na atuação do Sr. José Ricardo, sendo o primeiro deles o fato de que, apesar de não ter executado o restante da avença, comprovadamente, não houve omissão de sua parte, o que se encontra demonstrado nas cópias dos documentos trazidos aos autos. Além disso, por fatos alheios a sua vontade (bem como à vontade de seu antecessor) , os recursos financeiros disponíveis não seriam suficientes para a conclusão almejada.
29. Como, também, restou demonstrado que houve cuidado em preservar-se o erário, inclusive, com a afirmação da possibilidade do aproveitamento das etapas já realizadas, quando da possível retomada do empreendimento.   
Aproveitamento das etapas executadas no Contrato de Repasse
30. Assim, um fator de suma importância para a preservação dos recursos financeiros federais já utilizados, seria a possibilidade do uso das etapas concluídas, quando da possível retomada das obras. Nota-se, nesse sentido, que o prefeito atual, por meio de declaração acostada pelos defendentes (peça 13, p. 37) , afirma a determinação da gestão atual em executar as etapas restantes, colocando o projeto “Trem das Águas” em funcionamento.
31. Em pesquisa nos sítios da internet (peças 16-18) verificou-se a concretização de Convênio, firmado em 5/7/2018, entre o Município de São Sebastião do Rio Verde e o Governo do Estado de Minas Gerais, por meio da Companhia de Desenvolvimento do Estado (Codemge) para a revitalização do mesmo trecho da ferrovia. É de se ressaltar que o próprio projeto do novo convênio (peça 13, p. 38-82) faz referência aos recursos do Contrato de Repasse firmado com o Ministério do Turismo e ao aproveitamento das etapas já realizadas: “Substituição de 15.000 dos dormentes de madeira apodrecidos e complementação de lastro de pedra, com taxa mínima de 1.400 unidades/Km, entre os Km's 66 + 607 m até Km 76 + 132 m. Nos trechos remanescentes da troca de dormentes ocorridos no ano de 2012, entre os Km's 60 até Km 66 + 607 me km's 76 + 132 m até Km 80, serão previstos os serviços de limpeza geral da plataforma e lastro de pedra, reespaçamento, quadração de dormentes de 2,30 me complementação de lastro de pedra da grade instalada. Tal proposta, permitirá capacidade da operação de locomotivas de Maria Fumaça (peso máximo de 100 ton.) e carros de passageiros 15 ton/eixo nos moldes atuais dos Trens Turísticos da ABPF”.
32. Verifica-se, ainda, que o Município já está providenciando a realização de procedimento licitatório para execução das obras, onde também é mencionado o aproveitamento das etapas executadas no âmbito do, ora tratado, Contrato de Repasse (peças 19-20) .
33. Assim, as irregularidades apontadas no âmbito desta TCE não trazem comprovações incontestáveis de danos ao erário, visto as justificativas apresentadas pelos responsáveis, que tiveram o poder de amenizar as ocorrências descritas nos itens 12 e 16 desta instrução.
34. Registre-se que, as análises efetuadas pela Caixa Econômica Federal e pela Controladoria Geral da União (itens 8, 10 e 13) não se atentaram para o fato de que não foi contratado o funcionamento da linha férrea e, sim, a recuperação de partes de seu trecho, o que foi executado, inclusive, em percentual maior do que os gastos realizados. Aliado a esse fato, comprova-se que as etapas realizadas serão aproveitadas, no mesmo objeto contratado, pela ação dos gestores passados e atual. 
35. Por derradeiro, considera-se que houve a correta apresentação da prestação de contas, nos termos estabelecidos na IN/STN n. 01/1997 e nas cláusulas do Contrato de Repasse, devidamente analisadas e aprovadas, comprovando a boa e regular aplicação dos recursos, cfe. item 6 desta instrução. 
36. Ainda, no que diz respeito aos procedimentos adotados pelo TCU, até esse momento, é salutar que fique registrado que as citações, em desacordo com a jurisprudência desta Corte de Contas, referenciaram o valor da correção monetária dos possíveis débitos, a partir da data de liberação dos recursos aos executores das obras. Tal procedimento, usando as datas de pagamento dos recursos deve ser usado quando de apenação de terceiro solidário. No presente caso, como a restituição dos recursos seria cobrada dos gestores responsáveis, os mesmos deveriam devolver o valor total dos recursos repassados (R$ 828.750,00) , corrigidos a partir da data do repasse (15/12/2006) , descontando-se as quantias devolvidas (R$ 732.684,88) , corrigidos a partir da data de seu recolhimento aos cofres do Tesouro Nacional.
CONCLUSÃO
37. Em face da análise promovida nos itens da seção “Exame Técnico”, propõe-se acolher as alegações de defesa apresentadas pelos responsáveis arrolados no item 15 desta instrução, uma vez que foram suficientes para elidir as irregularidades a eles atribuídas. 
38. Deve-se observar que os relatórios e as conclusões da Caixa (cujas conclusões foram utilizadas como motivos ensejadores das citações efetuadas) não indicaram a ocorrência de desvio ou desfalque dos recursos repassados, havendo a justificativa da existência de débito em virtude do fato de não terem sido executados todos os itens do Plano de Trabalho aprovado. Sem desmerecer a importância das considerações trazidas ao processo, deve ser considerado que os recursos utilizados são compatíveis com os resultados encontrados e serão aproveitados na conclusão do objeto do Contrato de Repasse firmado. 
39. De ressalvar-se, somente a falta de projeto básico detalhado suficientemente para prever as situações que levaram à paralisação da execução das demais fases ajustadas.
40. Os argumentos de defesa, dessa forma, lograram afastar o débito imputado aos responsáveis. 	No tocante à aferição da ocorrência de boa-fé em suas condutas, conforme determina o mandamento contido no § 2º do art. 202 do RI/TCU, entende-se que constam dos autos elementos que permitem reconhecê-la, conforme itens 20-25 e 27-29 desta instrução. 
PROPOSTA DE ENCAMINHAMENTO
41. Diante do exposto, submetemos os autos à consideração superior, propondo ao Tribunal, com fundamento nos arts. 1º, inciso I, 16, inciso II, 18 e 23, inciso II, da Lei 8.443/1992, c/c os arts. 1º, inciso I, 208 e 214, inciso II, do Regimento Interno, que sejam julgadas regulares com ressalva as contas dos responsáveis abaixo nominados, dando-lhes quitação, no que diz respeito à aplicação dos recursos federais transferidos em razão da execução do Contrato de Repasse n. 0213.911-15/2006 (Siafi n. 589145) , que teve por objeto o apoio à implantação do Trem Turístico no município de São Sebastião do Rio Verde:  
- José de Souza Rabelo - CPF XXX.195.978-XX (ex-prefeito, gestão 2005-2012) ; e
- José Ricardo Diniz - CPF: XXX.953.596-XX – (ex-prefeito, gestão 2013- 2016) .
O MPTCU, representado pelo Procurador Sergio Ricardo Costa Caribé, acolheu parcialmente o encaminhamento proposto pela unidade técnica (peça 24) :
Trata-se de tomada de contas especial (TCE) instaurada pelo Ministério do Turismo (MTur) em desfavor de José de Souza Rabelo e José Ricardo Diniz, ex-Prefeitos do município de São Sebastião do Rio Verde – MG (gestões 2005-2012 e 2013-2016, respectivamente) , em decorrência de irregularidades na execução do Contrato de Repasse 0213.911-15/2006 (Siafi 589145) , cujo objeto era a implantação do Trem Turístico entre os municípios de São Sebastião do Rio Verde e São Lourenço (peça 1, p. 51) .
2. Foram previstos recursos da ordem de R$ 854.250,00 para execução do ajuste, sendo R$ 828.750,00 em recursos federais. O valor foi integralmente repassado em 27/12/2006 à Caixa Econômica Federal (Caixa) , interveniente no contrato de repasse (peça 1, p. 114) . A contrapartida foi depositada na forma prevista no plano de trabalho (peça 1, p. 113) . Não obstante, apenas R$ 502.314,60 chegaram a ser desbloqueados à empresa contratada, considerando recursos federais e contrapartida (peça 1, p. 5-6, 117-118, 120-124 e 131) .
3. Em 8/6/2015, o município solicitou a rescisão do contrato de repasse (peça 1, p. 221-227) . Em face da não conclusão do objeto e da falta de funcionalidade da parcela executada, a Caixa solicitou a devolução total dos recursos (peça 1, p. 230-233) . O município, no entanto, devolveu apenas o saldo remanescente, o que levou à instauração desta TCE.
4. O relatório final do tomador de contas concluiu pela existência de débito no valor de R$ 487.314,54, correspondente a 100% dos recursos federais utilizados pelo município, responsabilizando os ex-prefeitos José de Souza Rabelo e José Ricardo Diniz (peça 1, p. 245-246) .
5. No âmbito deste Tribunal, a Secretaria de Controle Externo no Estado do Tocantins (Secex-TO) , concordando com as conclusões do tomador de contas, realizou a citação dos ex-gestores (peças 9-12) , que apresentaram suas defesas às peças 13 e 14. 
6. A unidade instrutiva considerou as alegações de defesa apresentadas suficientes para afastar as irregularidades imputadas aos responsáveis, ressalvando tão somente a falta de projeto básico suficientemente detalhado para prever as situações que levaram à paralisação da obra. Em consequência, propõe, em pareceres uniformes, julgar regulares com ressalva as contas dos ex-prefeitos (peças 21-23) .
7.  Acolho, em parte, as conclusões da unidade técnica, divergindo, no entanto, quanto ao encaminhamento proposto.
8. A rigor, o que se verifica no presente caso é que as metas pactuadas não foram integralmente executadas, prejudicando, de fato, a funcionalidade da parcela realizada. Nesse sentido, considerando a literalidade da norma, caberia exigir a devolução integral dos recursos.
9. A falta de funcionalidade dos serviços executados está relatada na ata da reunião realizada em 21/01/2015 entre a Caixa e o município (peça 1, p. 218-219) :
 (...) a execução da obra em duas frentes (São Lourenço para São Sebastião do Rio Verde e São Sebastião do Rio Verde para São Lourenço) impede que obtenha funcionalidade dos trechos, tendo em vista que ficou um trecho no meio sem trilhos e sem possibilidade de execução, por falta de material. (destacamos) 
10. Sem embargo, na linha defendida pela unidade técnica, considero necessárias algumas ponderações neste caso concreto, sobretudo tendo em vista três aspectos:
a) a Caixa considerou regulares as parcelas executadas, autorizando o desbloqueio dos recursos correspondentes (peça 1, p. 72-111) ;
b) a paralisação e não conclusão da obra decorreram de falhas no projeto apresentado (peça 1, p. 109) , sendo que a responsabilidade por elas, s.m.j., deve ser compartilhada entre o município e o órgão repassador, pelos motivos que serão expostos adiante;
c) foi firmado novo convênio com o Estado de Minas Gerais para retomada do projeto, prevendo o reaproveitamento de parte dos serviços, havendo, portanto, perspectiva concreta de dar-se funcionalidade à parcela executada (peças 16-20) .
11. Quanto ao primeiro ponto, verifica-se que a Caixa considerou a execução regular e o ritmo de serviços, normal, até o relatório de acompanhamento datado de 16/10/2009 (peça 1, p. 91-93) . O relatório seguinte, emitido dois anos e três meses depois, em 6/1/2012, é o primeiro a apontar atraso na execução (peça 1, p. 94-97) . O relatório de 27/10/2012 cita a necessidade de complementar o lastro de brita (peça 1, p. 102) e o relatório de 30/8/2013 informa que a obra estava “paralisada por falta de material essencial (dormentes tratados) ” e que o prefeito estava em busca de apoio para obtenção dos dormentes necessários, já que “a quantidade inicialmente projetada ficou muito aquém da de fato necessária para a conclusão do empreendimento” (peça 1, p. 109) . Não há, portanto, relatos de malversação ou desvio de recursos.
12. No que se refere à paralisação por falta de material, segundo informado pelo Sr. José de Souza Rabelo, inicialmente estava prevista a substituição de cerca de 50% dos dormentes (15.000) , material que foi obtido por meio de uma doação feita pela empresa Vale do Rio Doce (peça 1, p. 275) . Entretanto, durante a execução, constatou-se a necessidade de substituir a totalidade das peças. Como o município não dispunha de recursos próprios para adquiri-los e tampouco conseguiu apoio de outras “esferas federativas acionadas”, não foi possível dar continuidade ao empreendimento (peça 1, p. 221-222) .
13. Não há evidências nos autos de que o MTur ou a Caixa, embora cientes do fato (peça 1, p. 109) , tenham atuado tempestivamente para adotar medidas tendentes a evitar que os recursos até então empregados fossem desperdiçados, como uma repactuação do contrato, por exemplo. O contratante também não optou por assumir ou transferir a execução da obra, conforme previsto na cláusula 10.2 do contrato de repasse (peça 1, p. 55) .
14. Pode-se inferir, a partir dos documentos constantes do processo, que a deficiência do projeto apresentado foi determinante para o insucesso do ajuste, já que ele sequer previa em seus custos o material necessário à obra. Ainda assim, foi aprovado pelo contratante, sem avaliação dos riscos que esse fato poderia trazer à execução. 
15. É o que se depreende dos planos de trabalho apresentados. Constam do processo dois planos de trabalho, um datado de 6/12/2006, e outro, que o substituiu, datado de 6/6/2008 (peça 1, p. 33-43) , ambos pouco detalhados. O plano de trabalho de junho de 2008 se limita a especificar como meta a “recuperação do trecho de 20 km entre os km 59,70 e 79,70 – MG”, elencando, no plano de aplicação, despesas com “reforma, adequação/recuperação, transporte, equipamento e material permanente” (peça 1, p. 37) . Nos relatórios de acompanhamento da Caixa, por sua vez, também não constam itens relativos à aquisição de material (peça 1, p. 72-111) . 
16. Considero descumprido, portanto, o disposto no art. 2º, § 1º, da Instrução Normativa STN 1/1997:
§ 1º Integrará o Plano de Trabalho a especificação completa do bem a ser produzido ou adquirido e, no caso de obras, instalações ou serviços, o projeto básico, entendido como tal o conjunto de elementos necessários e suficientes para caracterizar, de modo preciso, a obra, instalação ou serviço objeto do convênio, ou nele envolvida, sua viabilidade técnica, custos, fases ou etapas, e prazos de execução, devendo, ainda, conter os elementos discriminados no inciso IX do art. 6º da Lei no- 8.666, de 21 de junho de 1993, inclusive os referentes à implementação das medidas sugeridas nos estudos ambientais eventualmente exigidos, conforme disposto no art. 12 da Lei nº 6.938, de 31 de agosto de 1981. IN STN nº 4, de 17.5.2007 (destacamos) 
17. O “Laudo de Análise de Empreendimento”, emitido pela Caixa, considerou o projeto “viável sob os aspectos de engenharia”. Apesar disso, o técnico responsável fez uma observação justamente reconhecendo a dificuldade de estimar a quantidade de dormentes a serem substituídos, sem, no entanto, propor medidas mitigadoras dos riscos (peça 1, p. 44) :
Trata-se da recuperação da estrada de ferro, restabelecimento de uma linha turística de ligação entre as cidades de São Sebastião do Rio Verde e São Lourenço. Sendo praticamente impossível a apresentação de um projeto básico uma vez que será necessário a avaliação de cada um dos dormentes e a substituição de pelo menos 1 a cada 3, haverá o reaproveitamento de quase a totalidade dos trilhos e do lastro de brita. (destacamos) 
18. A meu juízo, a aprovação do projeto não é tarefa meramente formal, sendo tão importante para o sucesso do objeto quanto a própria elaboração do plano de trabalho, especialmente considerando que o órgão contratante tem, via de regra, mais expertise que o demandante dos recursos para avaliar sua viabilidade e seus riscos. É nesse sentido a exigência de aprovação do plano de trabalho pelo contratante:
2.1 - A eficácia deste Contrato de Repasse está condicionada à apresentação pelo CONTRATADO da documentação abaixo especificada, no prazo de 60 (sessenta) dias da assinatura do presente Instrumento Contratual, e à análise favorável pela CONTRATANTE, que deverá ocorrer em até 30 (trinta) dias da entrega da documentação pelo CONTRATADO: engenharia e jurídica. (destacamos) (peça 1, p. 51) 
19. Em reunião realizada entre a Caixa e representantes do município de Sebastião do Rio Verde, já em 21/1/2015, um dos técnicos do órgão repassador confirma que, com a verba restante, “seria difícil retomar a execução” (peça 1, p. 218) . Também são relatados os esforços até então empreendidos pelo município para conseguir apoio adicional que permitisse dar continuidade ao empreendimento. Na referida reunião, decidiu-se realizar um levantamento dos valores necessários para aquisição do material faltante (13.000 dormentes e brita) , e submetê-lo ao MTur. Chegou-se ao valor de R$ 3.080.000,00, mas, segundo consta do termo de renúncia, o ministério alegou falta de recursos e orientou o município a solicitar a rescisão do ajuste (peça 1, p. 218-227) .
20. O novo convênio firmado com o Estado de Minas Gerais é da ordem de R$ 7,8 milhões (peças 18, p. 1; 19, p. 23) , sendo que a aquisição dos dormentes está orçada em aproximadamente R$ 2,6 milhões (peça 20, p. 3) . A planilha de custos que acompanha o referido edital prevê a substituição de aproximadamente 15.000 dormentes (peça 20, p. 2, itens 6.8 e 6.9) , quantidade próxima às 13.000 unidades faltantes, estimadas quando a obra foi paralisada.
21. Assim, como destacado pela unidade técnica, o novo convênio considera que haverá reaproveitamento da parte mais relevante dos serviços executados no âmbito do Contrato de Repasse 0213.911-15/2006. Como se depreende do plano de trabalho que consta do edital para contratação da empresa para execução dos serviços, não há previsão de troca de dormentes nos trechos executados anteriormente (peça 19, p. 17) :
5 – PLANO DE TRABALHO:
5.1 - A premissa básica de serviços de manutenção da via permanente instalada, entre as estações de São Sebastião do Rio Verde (km 60) até a São Lourenço (km 80) , está baseado  nas características construtivas e de conservação procedentes da época de desativação da RFFSA, ano de 1993, de maneira a manter a integridade original de construção do traçado da grade de linha em bitola métrica, com limpeza geral da plataforma e lastro de pedra, aplicação nos trechos faltantes de perfil de Trilho TR 37, barra curta de 12 m, alinhamento e nivelamento dos trechos comprometidos de desnivelamento de linha e de junta, substituição de talas de junção TJ37 com quatro furos quebradas, colocação dos parafusos faltantes 22-B, fixação direta com prego de linha, substituição dos dormentes de madeira apodrecidos e complementação de lastro de pedra, com taxa mínima de 1.400 unidades/Km entre os Km 66 + 607 m até Km 76 + 132m. Nos trechos remanescentes da troca de dormentes ocorridos no ano de 2012, entre os Km 60 até Km 66 + 607 m e km 76 + 132 m até Km 80, serão previstos os serviços de limpeza geral da plataforma e lastro de pedra, reespaçamento, quadração de dormentes de 2,30 m e complementação de lastro de pedra da grade instalada. Tal proposta, permitirá capacidade da operação de locomotivas de Maria Fumaça (peso máximo de 100 ton.) e carros de passageiros 15ton/eixo.
22. Em que pese reconhecer que alguns serviços não são passíveis de reaproveitamento, como é o caso da capina, remoção e destoca de árvores e arbustos, que representaram cerca de 18% dos valores desembolsados (peça 1, p. 108) , diante de todo o contexto, considero de excessivo rigor exigir a devolução integral dos recursos utilizados. Não obstante, entendo que a deficiência no projeto apresentado foi determinante para o insucesso do empreendimento e não deve ser considerada apenas ressalva nas contas. A meu ver, ela deve ensejar o julgamento pela irregularidade das contas do Sr. José de Souza Rabelo, responsável por sua elaboração, bem como a aplicação da multa prevista no art. 58, inciso I, da Lei 8.443/92.
23. Quanto ao Sr. José Ricardo Diniz, tendo em vista que ele não foi responsável pelo projeto submetido ao MTur, elaborado na gestão anterior, entendo que suas contas devem ser julgadas regulares.
24. Por todo o exposto, este membro do Ministério Público de Contas manifesta-se pela irregularidade das contas do Sr. José de Souza Rabelo, com fundamento nos arts. 16, inciso III, alínea b, e 19, parágrafo único, da Lei 8.443/92, com aplicação da multa prevista no art. 58, I, da mesma lei. Manifesta-se, ainda, pela regularidade das contas do Sr. José Ricardo Diniz.

não há

Procurador Sergio Ricardo Costa Caribé.

CONTRATO DE REPASSE. EXECUÇÃO PARCIAL. CITAÇÃO DO SUBSCRITOR DO AJUSTE E DO SUCESSOR. PARCELA EXECUTADA APROVADA PELA CAIXA. RESTITUIÇÃO DO SALDO REMANESCENTE. TRATATIVAS PARA CONCLUSÃO DO OBJETO. ACOLHIMENTO DAS ALEGAÇÕES DE DEFESA. CONTAS REGULARES. QUITAÇÃO PLENA.

TOMADA DE CONTAS ESPECIAL (TCE)

Secretaria de Controle Externo de Tomada de Contas Especial (SecexTCE).

Trata-se de Tomada de Contas Especial instaurada pela Caixa Econômica Federal (Caixa) contra José de Souza Rabelo e José Ricardo Diniz, ex-prefeitos de São Sebastião do Rio Verde/MG de 2005 a 2012 e de 2013 a 2016, respectivamente, em razão da não conclusão do objeto do Contrato de Repasse 0213.911-15/2006 (Siafi 589145) , firmado para a implantação de trem turístico.
O ajuste esteve vigente de 29/12/2006 a 30/6/2016, com suporte financeiro de R$ 828.750,00 da União e R$ 25.500,00 do contratado.
A parcela devida pela União foi transferida à Caixa em 15/12/2006, por meio da ordem bancária 2007OB901922 (peça 1, p. 234) . A contrapartida também foi depositada na conta corrente específica.
Durante os anos de 2008 e 2009, a Caixa desbloqueou R$ 502.314,60 para execução do objeto, com a correspondente aprovação das prestações de contas parciais apresentadas.
Em 8/6/2015, o ente municipal alegou impossibilidade de concluir o objeto e requereu o encerramento do contrato de repasse. Restituiu, em 13/8/2015, o saldo remanescente na conta corrente, no montante de R$ 732.864,88 (peça 1, p. 203) .
 A Caixa instaurou TCE em vista da não consecução do objeto. Ante a falta de aproveitamento dos valores investidos, o que correspondeu a 58,8% do previsto, concluiu pela ocorrência de dano ao Erário integral, devendo ser descontado o valor restituído (peça 1, 242-246) . 
O Controle Interno manifestou-se pela irregularidade das contas (peça 1, p. 372-377) .
No âmbito do TCU, os responsáveis foram citados em face da não comprovação da boa e regular aplicação dos recursos públicos geridos por força do Contrato de Repasse 0213.911-15/2006 (Siafi 589145) , haja vista a execução parcial de 58,8% do previsto e a falta de funcionalidade do realizado (peças 9-12) .
José de Sousa Rabelo aduziu, em sua defesa, que: (i) o objeto pactuado era a recuperação de 20 km de leito ferroviário federal, em estado de ruína, para a operação futura de trem turístico no “circuito das águas” de Minas Gerais; (ii) seu sucessor na gestão municipal não deu continuidade às obras, denunciou o contrato e restituiu o saldo remanescente, suficiente para a conclusão do objeto; (iii) o prefeito empossado em 2017 reconheceu a relevância do empreendimento e decidiu concluir o projeto (peça 13) .
José Ricardo Diniz arguiu, que: (i) a obra foi paralisada em outubro de 2012; (ii) quando assumiu a gestão municipal, em janeiro de 2013, não havia material (dormentes) para dar continuidade à obra, tampouco recurso para pagamento da mão de obra; (iii) o projeto original não foi observado; (iv) solicitou à Caixa, e obteve, a prorrogação do prazo de vigência do ajuste; (v) empreendeu esforços junto a vários interlocutores para tentar obter recursos materiais suficientes para dar continuidade ao objeto; (vi) denunciou o contrato de repasse por não ter tido sucesso na obtenção de recursos adicionais; (vii) restituiu o saldo remanescente do contrato; (viii) não houve malversação dos recursos públicos (peça 14) .
A análise da Secex-TO delimitou, de início, o objeto pactuado à recuperação do trecho de 20 km da estrada de ferro existente entre as cidades de São Sebastião do Rio Verde/MG e São Lourenço/MG, como foi definido no plano de trabalho aprovado (peça 1, p. 37) . 
No que se refere a José de Sousa Rabelo, subscritor do contrato, a unidade técnica entendeu estar demonstrado que o responsável executou 58,8% do previsto, com a inversão de 46,2% dos valores disponibilizados. Concluiu pela eficiência dos gastos realizados, atestada nas prestações de contas parciais aprovadas pela Caixa. Quanto à atuação de José Ricardo Diniz, entende demonstrado que o ex-prefeito não ficou inerte, mas tentou obter dormentes adicionais junto à Companhia Vale do Rio Doce e recursos financeiros para concluir o objeto. 
Ao tempo em que informa ter sido formalizado convênio, em 5/7/2018, entre o Município de São Sebastião do Rio Verde e o Governo do Estado de Minas Gerais, por meio da Companhia de Desenvolvimento do Estado (Codemge) , para a conclusão do objeto destes autos, a Secex-TO afasta a ocorrência de dano ao Erário. Argui que a revitalização da via férrea foi parcialmente efetivada, em quantidade superior ao valor despendido, e propõe que estas contas especiais sejam julgadas regulares com ressalva, atinente à “falta de projeto básico suficientemente detalhado para prever as situações que levaram à paralisação da execução das demais fases ajustadas”. 
O MPTCU acolhe parcialmente tal encaminhamento. Defende que as deficiências no projeto foram determinantes para o insucesso do empreendimento e devem ensejar o julgamento pela irregularidade das contas de José de Souza Rabelo, responsável por sua elaboração, além da aplicação de multa, como previsto nos arts. 16, inciso III, alínea ‘b’, e 58, inciso I, da Lei 8.443/1992.
Feito necessário resumo dos fatos, passo a decidir.
Não há questionamentos, nestes autos, sobre a parcela executada do Contrato de Repasse 0213.911-15/2006 (Siafi 589145) , integralmente aprovada pela Caixa.
Sobre os projetos que deram suporte à recuperação da via férrea, foram avaliados e aprovados pela Caixa, que registrou serem os projetos suficientes para “perfeita caracterização da proposta” e para “mensuração da obra” (peça 1, p. 44) . Aduziu, ainda:
 (...) Sendo praticamente impossível a apresentação de um projeto básico uma vez que será necessário a avaliação de cada um dos dormentes e a substituição de pelo menos 1 a cada 3, haverá o reaproveitamento de quase a totalidade dos trilhos e do lastro de brita. (grifei) 
Depreendo que a imprevisão do que seria reaproveitado na estrutura preexistente era um pressuposto, o que não impediu a aprovação do projeto e a assinatura do contrato de repasse em análise. Verificada a insuficiência de dormentes para concluir os trabalhos, o objeto deveria ter sido repactuado, o que não ocorreu, não obstante as tratativas de José Ricardo Diniz, sucessor na gestão do contrato.
Conforme ata de reunião realizada em 28/4/2015, a situação da obra foi apresentada ao Ministério do Turismo, que descartou o aporte de novos recursos (peça 14, p. 48-49) .
Considerando, assim, que não há indícios de mau uso dos recursos, o saldo remanescente corrigido foi restituído e, ainda, há ações em curso para a conclusão do objeto, o que se dará por meio de convênio estadual, julgo regulares as contas de José de Sousa Rabelo e de José Ricardo Diniz, dando-lhes quitação plena, com fulcro nos arts. 16, inciso I, e 17 da Lei 8.443/1992.
TCU, Sala das Sessões Ministro Luciano Brandão Alves de Souza, em 20 de agosto de 2019.
WALTON ALENCAR RODRIGUES 
Relator